#+TITLE: Maltese GF Resource Grammar
#+AUTHOR: John J. Camilleri

* Conventions

** Initial vowels & standard forms

In all lexical classes, it seems that initial vowels are sometimes euphonic ("tal-leħen"), yet other times they are part of the word.
This is likely an etymological issue, though no clear patterns emerge. We will use {DM} as the reference we abide by. Examples:

*** Nouns

- /mbuljuta/
- /mgħarfa/
- /mħadda/
- /mnieħer/
- /mqarrun/
- /nbid/
- /sbuħija/
- /spettur/
- /statistika/

But:

- /imbatt/
- /immaġinazzjoni/
- /impenn/
- /injam/
- /ispirazzjoni/
- /istitut/

*** Semitic Verbs

{MDG} gives verb conjugations *with* initial vowels: /insum, isum, inbierek, ibierek/ etc., 
but others ({DM}, {OM}, {GM}) prefer to leave them out and give the standard form without the euphonic vowels: /nsum, jsum, nbierek, jbierek/ etc.

We will keep to the form *without* included vowels, since they are not part of the morphology and are really a syntactic phenomena.

*** Loan Verbs

- /mmatura/
- /kkopja/
- /pparkja/
- /nnervja/

But:

- /immaġina/
- /ikkoppja/ (he fished with a net)
- /ipponta/
- /innamra/

*** Adjectives

Similar situation as with nouns:

- /mħassar/
- /mxarrab/
- /rqiq/

But:

- /importanti/
- /inċert/
- /isfar/

** Handling euphonic vowels - different cases

Examples

- Noun
    - Without vowel: /nbid, mqarrun, skola/
    - With vowel: /injam, ilma (Masc)/
    - Take no vowel: /nemla, maqrut, serp/
- Verb
    - Without vowel: /nħobb, mmorru, mxejt/
    - Changing I/J: /jmur/
    - Take no vowel: /bkejt/
- Adj
    - With vowel: /isfar/
    - Without: /rqiq/

** Preceding word

- Noun
    - /ħafna nbid/ - /ftit inbid/
    - /ħafna njam/ - /ftit injam/
- Verb
    - /jiena nħobb/ - /jekk inħobb/
    - /huwa jmur/ - /is-sibt imur/
    - /aħna mmorru/ - /is-sibt immorru/
    - /jiena mxejt/ - /is-sibt imxejt/
    - /jiena bkejt/ - /is-sibt bkejt/
- Adj
    - /mara rqiqa/ - /raġel irqiq/
    - /ilma isfar/ - /injam isfar/

** Article

- Noun
    - /l-inbid, l-imqarrun, l-iskola/
    - /l-injam, l-inbid/
    - /in-nemla, il-maqrut, is-serp/
- Adj
    - /l-isfar/
    - /l-irqiq/
    
* Enclitic pronouns (pronomi mehmużin)

See {GM, pg 165}

| Object     | Noun, Prep | Verb accusative (direct) | Accusative (when joined with dative) | Verb dative (indirect) |
|------------+------------+--------------------------+--------------------------------------+------------------------|
| P1 Sg      | i, ja      | ni                       |                                      | li                     |
| P2 Sg      | ek         | ek, k                    |                                      | lek                    |
| P3 Sg Masc | u, h       | u, h                     | hu                                   | lu                     |
| P3 Sg Fem  | ha         | ha                       | hie                                  | lha                    |
| P1 Pl      | na         | na                       |                                      | lna                    |
| P2 Pl      | kom        | kom                      |                                      | lkom                   |
| P3 Pl      | hom        | hom                      | hom                                  | lhom                   |

* Numerals
** Case

{MDG, 133} mentions "type A" and "type B" numerals, which in {GM, 202} are described as "użu aġġettiv" and "użu nominali" respectively.

** Implementation notes

An important note is that regardless of the magnitude of a number, for inflection purposes it is the latter part
of a numeral which is important, e.g.:

|    3 | /tlett siegħat/        |
|  103 | /mija u tlett siegħat/ |
| 1003 | /elf u tlett siegħat/  |

* Nouns
** Number

/Note: NNQ = Non-numerically quantifiable/

- Singular
  - Singulative (1, >10)
  - Collective (NNQ)
- Dual ("għadd imtenni") (2)
- Plural
  - Determinate (2-10)
  - Indeterminate (NNQ)
  
*** Typical combinations

Nouns typically have one of the following combinations of number forms  (* marks base form):

- Singulative, no plural!
- Singulative*, Plural
- Singulative* (1), Dual (2), Plural (>2)
- Singulative (1, >10), Collective* (NNQ), Determinate Plural (2-10)
- Singulative, Collective*, Determinate Plural, Indeterminate Plural -> very few nouns have these 4 forms

**** Examples
  
| English    | Singular  | Collective | Dual        | Det. Plural  | Ind. Plural |
|------------+-----------+------------+-------------+--------------+-------------|
| blood      |           | /demm/     |             | /dmija/      |             |
| butter     |           | /butir/    |             | /butirijiet/ |             |
| cow        | /baqra/   | /baqar/    | /baqartejn/ |              |             |
| eye        | /għajn/   |            | /għajnejn/  | /għajnejn/   | /għejun/    |
| fingernail | /difer/   |            | /difrejn/   | /dwiefer/    |             |
| fog        |           | /ċpar/     |             |              |             |
| foot       | /sieq/    |            | /saqajn/    | /saqajn/     |             |
| gold       |           | /deheb/    |             | /dehbijiet/  |             |
| grass      | /ħaxixa/  | /ħaxix/    |             |              | /ħxejjex/   |
| guts       | /musrana/ |            |             | /musraniet/  | /msaren/    |
| hair       | /xagħar/  |            |             | /xagħariet/  | /xgħur/     |
| hand       | /id/      |            | /idejn/     | /idejn/      |             |
| iron       | /ħadida/  | /ħadid/    |             | /ħadidiet/   | /ħdejjed/   |
| knee       | /rkoppa/  |            | /rkopptejn/ | /rkoppiet/   |             |
| leaf       | /werqa/   | /weraq/    | /werqtejn/  | /werqiet/    |             |
| leather    | /ġilda/   | /ġild/     |             | /ġildiet/    | /ġlud/      |
| leg        | /riġel/   |            | /riġlejn/   |              |             |
| liver      | /fwied/   |            |             |              | /ifdwa/     |
| meat       | /laħam/   |            |             | /laħmiet/    | /laħmijiet/ |
| milk       |           | /ħalib/    |             | /ħalibijiet/ | /ħlejjeb/   |
| person     |           | /persuna/  |             | /persuni/    |             |
| road       | /triq/    |            |             | /triqat/     | /toroq/     |
| rock       | /blata/   | /blat/     |             | /blatiet/    | /blajjiet/  |
| sand       | /ramla/   | /ramel/    |             | /ramliet/    | /rmiel/     |
| sea        | /baħar/   |            | /baħrejn/   | /ibħra/      |             |
| sheep      | /nagħġa/  | /nagħaġ/   |             | /nagħġiet/   |             |
| snow       |           | /borra/    |             |              |             |
| stone      | /ġebla/   | /ġebel/    |             | /ġebliet/    | /ġbiel/     |
| tooth      | /sinna/   |            |             | /sinniet/    | /snien/     |
| tree       | /siġra/   | /siġar/    |             | /siġriet/    |             |
| wind       | /riħ/     |            |             | /rjieħ/      | /rjiħat/    |
| wine       |           | /nbid/     |             |              | /nbejjed/   |
| worm       | /dudu/    | /dud/      |             | /dudiet/     | /dwied/     |
| year       | /sena/    |            | /sentejn/   | /snin/       |             |

*** Morphological processes for plurals

- Sound (eternal/affix), e.g. /fergħa -> fergħat/
- Broken (internal), e.g. /fergħa -> friegħi/
- Plural of Plural, e.g. /tarf -> truf -> trufijiet/
- Irregular, e.g. /mara -> nisa/
- Foreign, e.g. /karti, prattiċi, televixins/
  
** Case

*** As defined in Grammatika Maltija, p132

>  Case =
>      Nominative  -- referent as subject, eg IT-TARBIJA ...
>    | Genitive    -- referent as possessor, eg ... TAT-TARBIJA
>    | Accusative  -- referent as direct object
>    | Dative      -- referent as indirect object, eg ... LIT-TARBIJA
>    | Ablative    -- referent as instrument, cause, location, source or time, eg ... MINN TARBIJA
>    | Vocative    -- referent being adressed, eg AA TARBIJA (lol)
>  ;

** Other

*** Gender

Different gender treatment for different number forms; gender is somewhat inherent but can be "overridden".

Gender inflection for animate nominals

- /ħabib/ħabiba/, /ħija/oħti/ but /ħuti subien/ / /ħuti tfajliet/
- /qattus/qattusa/, /bodbod/mogħża/ but /qanfud raġel/ / /qanfud mara/

*** Common plurals

Loss of information in plural

- /ħu/oħt/ but /aħwa/
- /tifel/tifla/ but /tfal/

*** Collectives

With collectives, I often put the female collective as the singulative of the same entry. Maybe that's wrong? e.g. /ġild/ġilda/

*** Diminutive

e.g. /ġobna -> ġbejna/
Is it just a different word? It's probably not common enough to introduce a parameter.

* Verbs

*** Test cases

When testing the verb morphology, each of these cases should be considered for the given reason(s). Ideally we will have gold standards for each.

**** Form I

| Verb          | Class                       | Notes                                        |
|---------------+-----------------------------+----------------------------------------------|
| /kiteb/       | Regular strong              | Vowel changes (/kitibli/)                    |
| /lagħab/      | Regular strong              | Middle radical is 2 characters               |
| /ħareġ/       | Liquid-medial strong        | Vowel changes (/oħroġ/)                      |
| /kenn/        | Geminated strong            | Triple n with suffix /na/                    |
| /ħakk/        | Geminated strong            | Triple k with suffix /kom/                   |
| /ħall/        | Geminated strong            | Triple l with suffix /lu/                    |
| /bexx/        | Geminated strong            | Triple x in negation                         |
| /waqaf/       | Weak initial (assimilative) | Long vowel in Imp/Impf (/nieqaf/)            |
| /wasal/       | Weak initial (assimilative) | Liquid-medial                                |
| /sab/         | Weak medial (hollow)        | -                                            |
| /żied/        | Weak medial (hollow)        | Middle vowel is 2 characters                 |
| /mexa/        | Weak final (lacking)        | -                                            |
| /qata’/       | Defective                   | Treatment of apostrophe                      |
| /ħarbat/      | Quad strong                 | 4 distinct radicals                          |
| /gemgem/      | Quad strong                 | Repeated biradical base                      |
| /gerbeb/      | Quad strong                 | Repeated C3                                  |
| /żerżaq/      | Quad strong                 | Repeated C1 after C2                         |
| /għargħax/    | Quad strong                 | C1 repeated; C1 & C3 are 2 characters        |
| /kanta/       | Weak quad (integrated loan) | Italian origin /-are/: imperative is /kanta/ |
| /serva/       | Weak quad (integrated loan) | Italian origin /-ire/: imperative is /servi/ |
| /vinċa/       | Weak quad (integrated loan) | Italian origin /-ere/: imperative is /vinċi/ |
| /żviluppa/    | Loan                        | -                                            |
| /antagonizza/ | Loan                        | /-izza/ ending                               |
| /ssuġġerixxa/ | Loan                        | /-ixxa/ ending; Double first letter          |

**** Form II

| Derived mamma | Root   | Form I  | Class                | Notes                                                                        |
|---------------+--------+---------+----------------------+------------------------------------------------------------------------------|
| /ħabbat/      | Ħ-B-T  | /ħabat/ | Strong               |                                                                              |
| /kisser/      | K-S-R  | /kiser/ | Strong liquid-medial |                                                                              |
| /bexxex/      | B-X-X  | /bexx/  | Geminated            | Vowel change (/bexxixt/); Avoid triple /xxx/                                 |
| /waqqaf/      | W-Q-F  | /waqaf/ | Weak-initial         |                                                                              |
| /qajjem/      | Q-J-M  | /qam/   | Weak-medial          | Double j/w can only occur when a vowel follows. i.e. /qajmek/, not /qajjmek/ |
| /neħħa/       | N-Ħ-J  | -       | Weak-final           |                                                                              |
| /qatta’/      | Q-T-GĦ | /qata’/ | Defective            |                                                                              |
| /kerrah/      | K-R-H  | -       | -                    | Formed from adjective /ikrah/                                                |

Others:

- /libbes/ L-B-S
- /raqqad/ R-Q-D
- /daħħak/ D-Ħ-K
- /baħħar/ B-Ħ-R
- /ġedded/ Ġ-D-D
- /sewwed/ S-W-D

**** Quad. Form II

| Derived mamma | Root    | Form I   | Class      | Notes                                             |
|---------------+---------+----------+------------+---------------------------------------------------|
| /tħarbat/     | Ħ-R-B-T | /ħarbat/ | Strong     |                                                   |
| /tfixkel/     | F-X-K-L | /fixkel/ | Strong     | Final L causes dubious cases, e.g. /tfixkillilna/ |
| /ddardar/     | D-R-D-R | /dardar/ | Strong     | Assimilation of T                                 |
| /tkanta/      | K-N-T-J | /kanta/  | Weak-final |                                                   |
| /sserva/      | S-R-V-J | /serva/  | Weak-final | Assimilation of T                                 |

**** Form III

| Derived mamma | Root   | Form I   | Class                | Notes                             |
|---------------+--------+----------+----------------------+-----------------------------------|
| /ħares/       | Ħ-R-S  | -        | Strong liquid-medial |                                   |
| /qiegħed/     | Q-GĦ-D | /qagħad/ | Strong               | C2 is 2 chars                     |
| /wieġeb/      | W-Ġ-B  | -        | Weak-initial         | /ie/ is shortened to /e/, not /i/ |
| /miera/       | M-R-J  | -        | Weak-final           |                                   |

Others:

- /bierek/ B-R-K (use as model for /qiegħed/)
- /siefer/ S-F-R
- /żiegħel/ Ż-GĦ-L

**** Form IV

| Derived mamma | Root   | Notes |
|---------------+--------+-------|
| /wera/        | R-'-J  |       |
| /għama/       | GĦ-M-J |       |
| /għana/       | GĦ-N-J |       |

**** Form V

| Derived mamma | Root   | Form I/II        | Class                | Notes             |
|---------------+--------+------------------+----------------------+-------------------|
| /tkisser/     | K-S-R  | /kiser/kisser/   | Strong               |                   |
| /tniżżel/     | N-Ż-L  | /niżel/niżżel/   | Strong               |                   |
| /tgħallaq/    | GĦ-L-Q | /għalaq/għallaq/ | Strong liquid-medial | C1 is two chars   |
| /ssellef/     | S-L-F  | /silef/sellef/   | Strong liquid-medial | Assimilation of T |
| /twassal/     | W-S-L  | /wasal/          | Weak-initial         |                   |
| /tfejjaq/     | F-J-Q  | /fieq/           | Weak-medial          |                   |
| /tfaċċa/      | F-Ċ-J  | /faċċa/          | Weak-final           |                   |
| /tbeżża’/     | B-Ż-GĦ | /beża’/          | Weak defective       |                   |

Others

- /tħallat/ Ħ-L-T
- /ssaħħan/ S-Ħ-N
- /tħammeġ/ Ħ-M-Ġ
- /tgħannaq/ GĦ-N-Q
- /ċċarrat/ Ċ-R-T
- /tmexxa/ M-X-J

**** Form VI

| Derived mamma | Root   | Form I/III       | Class                | Notes                   |
|---------------+--------+------------------+----------------------+-------------------------|
| /tħabat/      | Ħ-B-T  | /ħabat/          | Strong               | Long vowel Â            |
| /tqiegħed/    | Q-GĦ-D | /qagħad/qiegħed/ | Strong               | Long vowel IE; C2 is GĦ |
| /ġġieled/     | Ġ-L-D  | /ġieled/         | Strong liquid-medial | Assimilation of T       |
| /tbierek/     | B-R-K  | /bierek/         | Strong liquid-medial |                         |
| /twieġeb/     | W-Ġ-B  | /wieġeb/         | Weak-initial         |                         |
| /twiegħed/    | W-GĦ-D | /wegħed/wiegħed/ | Weak-initial         |                         |
| /tkaża/       | K-Ż-J  | /tkaża/          | Weak-final           |                         |
| /tgara/       | G-R-J  | /gara/           | Weak-final           |                         |

**** Form VII

| Derived mamma | Root   | Form I   | Class                | Notes                                  |
|---------------+--------+----------+----------------------+----------------------------------------|
| /nġabar/      | Ġ-B-R  | /ġabar/  | Strong               |                                        |
| /nħasel/      | Ħ-S-L  | /ħasel/  | Strong               | N prefix                               |
| /nfirex/      | F-R-X  | /firex/  | Strong liquid-medial |                                        |
| /ntrifes/     | R-F-S  | /rifes/  | Strong               | NT prefix                              |
| /nxteħet/     | X-Ħ-T  | /xeħet/  | Strong               | N-T infix                              |
| /ntgħaġen/    | GĦ-Ġ-N | /għaġen/ | Strong               | C1 is GĦ, NT prefix                    |
| /nxtamm/      | X-M-M  | /xamm/   | Geminated            | N-T infix                              |
| /ntemm/       | T-M-M  | /temm/   | Geminated            | N prefix                               |
| /ntiżen/      | W-Ż-N  | /wiżen/  | Weak-inital          | NT prefix with dropped C1              |
| /nstab/       | S-J-B  | /sab/    | Weak-medial          |                                        |
| /nbeda/       | B-D-J  | /beda/   | Weak-final           |                                        |
| /ntlewa/      | L-W-J  | /lewa/   | Weak-final           | NT prefix                              |
| /nqata’/      | Q-T-GĦ | /qata’/  | Defective            |                                        |
| /ntqal/       | Q-W-L  | /qal/    | Weak-medial/Irreg    | /qal/ is irregular in the imperfective |

Others

- /nġieb/ Ġ-J-B
- /nħeba/ Ħ-B-J

**** Form VIII

| Derived mamma | Root   | Form I  | Class       | Notes |
|---------------+--------+---------+-------------+-------|
| /xteħet/      | X-Ħ-T  | /xeħet/ | Strong      |       |
| /mtedd/       | M-D-D  | /medd/  | Geminated   |       |
| /xtaq/        | X-W-Q  | /xaq/   | Weak-medial |       |
| /mtela/       | T-L-J  | /tela/  | Weak-final  |       |
| /ltaqa’/      | L-Q-GĦ | /laqa‘/ | Defective   |       |

Others

- /ntefaq/ N-F-Q
- /stabat/ S-B-T
- /ltewa/ L-W-J
- /ntesa/ N-S-J
- /ftaqar/ F-Q-R

**** Form IX

| Derived mamma | Root  | Class       | Notes |
|---------------+-------+-------------+-------|
| /ħdar/        | Ħ-D-R | Strong      |       |
| /rqaq/        | R-Q-Q | Geminated   |       |
| /twal/        | T-W-L | Weak Medial |       |

Others:

- /sfar/ S-F-R
- /qsar/ Q-S-R
- /blieh/ B-L-H
- /bjad/ B-J-D
- /krieh/ K-R-H

**** Form X

| Derived mamma | Root   | Form I  | Form II   | Class                | Notes                               |
|---------------+--------+---------+-----------+----------------------+-------------------------------------|
| /stagħġeb/    | GĦ-Ġ-B | -       | /għaġġeb/ | Strong               |                                     |
| /stenbaħ/     | N-B-Ħ  | -       | /nebbaħ/  | Strong               |                                     |
| /stħarreġ/    | Ħ-R-Ġ  | /ħareġ/ |           | Strong liquid-medial | Stem is in second form (double /R/) |
| /stkerrah/    | K-R-H  | -       | /kerrah/  | Strong liquid-medial |                                     |
| /stqarr/      | Q-R-R  | /qarr/  |           | Geminated            |                                     |
| /strieħ/      | S-R-Ħ  | -       | /serraħ/  | Weak-medial          |                                     |
| /staħba/      | Ħ-B-J  | /ħeba/  |           | Weak-Final           |                                     |
| /stenna/      | '-N-J  | -       |           | Irregular            |                                     |
| /stieden/     | '-D-N  | -       |           | Irregular            |                                     |

*** Other examples

*** Strong verbs

- kiteb, fetaħ, rabat
- ħareġ, żelaq
- ħabb, bexx

**** Quad verbs

- gemgem, karkar, għargħax
- gerbeb
- żerżaq
- ħarbat, qarben, xengel
- kanta, serva, vinċa

**** Loan verbs

- żviluppa
- pperfezzjona
- antagonizza
- bbukkja
- wweldja
- ertja
- ffittja
- ssuġġerixxa
- stabilixxa


*** Table of derived forms by verb class

Adapted from {MDG}

| Class                       | II        | III      | IV     | V         | VI        | VII      | VIII     | IX     | X          |
|-----------------------------+-----------+----------+--------+-----------+-----------+----------+----------+--------+------------|
| Strong                      | /daħħal/  | /bierek/ | /wera/ | /tfarrak/ | /tbierek/ | /nġabar/ | /ntefaq/ | /ħdar/ | /stkerrah/ |
| Geminated                   | /ħabbeb/  | /qarar/  |        | /tħabbeb/ |           | /ntemm/  | /mtedd/  | /rqaq/ | /stqarr/   |
| Assimilative (Weak-initial) | /wassal/  | /wieġeb/ |        | /twassal/ | /twieġeb/ | /ntiżen/ |          |        |            |
| Hollow (Weak-medial)        | /fejjaq/  |          |        | /tfejjaq/ |           | /nġieb/  | /xtaq/   | /twal/ | /strieħ/   |
| Lacking (Weak-final)        | /mexxa/   | /miera/  |        | /tmexxa/  | /tkaża/   | /nbeda/  | /mtela/  |        | /staħba/   |
| Defective (GĦ-final)        | /beżża’/  |          |        | /tbeżża’/ |           | /nqata’/ | /ltaqa’/ |        |            |
| Quad Strong                 | /tħarbat/ |          |        |           |           |          |          |        |            |
| Quad Weak-final             | /sserva/  |          |        |           |           |          |          |        |            |

** Classification

Verb classification according to {MDG}, {T2M} and {GM}.

- Semitic
    - *Strong* ("sħiħ")
        - *Regular*: all radicals strong & distinct, e.g. /QATEL (Q-T-L)/.
        - *Liquid-Medial*: C2 is liquid {MDG pg246,364; T2M pg18-19}, e.g. /ŻELAQ (Ż-L-Q)/
        - *Geminated* / Reduplicative / Doubled ("trux"): C2 & C3 are identical, e.g. /ĦABB (Ħ-B-B), XAMM (X-M-M), BEXX (B-X-X)/
    - *Weak* ("dgħajjef")
        - *Assimilative* ("assimilativ"/"xebbiehi"): C1 is weak, e.g. /WAQAF (W-Q-F), WASAL (W-S-L)/
        - *Hollow* ("moħfi"): C2 is weak, long A or IE between C1 & C3, e.g. /DAM (D-W-M), SAR (S-J-R)/
        - *Lacking* ("nieqes"): C3 is weak, e.g. /BEKA (B-K-J), MEXA (M-X-J)/
        - *Defective*: C3 is silent GĦ, e.g. /BELA’ (B-L-GĦ), QATA’ (Q-T-GĦ)/  
          Use /kiser/ as model (or /seraq/ when C2 is liquid). {GO pg169}
          As {SA} notes, GĦ is not weak, thus these verbs are technically Strong. However, the behave inflectionally as weak verbs.
    - *Quadriliteral*: 4 radicals
        - *Strong*
            - Repeated bi-radical base, e.g. /GEMGEM (G-M-G-M)/
            - Repeated C3, e.g. /GERBEB (G-R-B-B)/
            - Repeated C1 after C2, e.g. /ŻERŻAQ (Ż-R-Ż-Q)/
            - Added C4 to triradical base, e.g. /ĦARBAT (Ħ-R-B-T)/
        - *Weak-final*: C4 weak, e.g. /PINĠA (P-N-Ġ-J)/  
          These are generally strongly-integrated Romance verbs (see below), e.g. /KANTA/ from Italian /cantare/.
    - Irregular: /ĦA, TA, RA, MAR, ĠIE, QAL, KIEL, KELLU, IDDA, EMMEN, IŻŻA, JAF, KIEN/
- Romance
    - Strongly-integrated, e.g. /KANTA, SERREP, BANDAL, BAQQAN/  
      From Italian /-are/ (e.g. /KANTA/), /-ere/ (e.g. /VINĊA/), /-ire/ (e.g. /SERVA/).  
      These are covered by the semitic paradigms above, they merely have a different etymology {T2M}.
    - Loosely-integrated. e.g. /ŻVILUPPA, IPPERFEZZJONA, ANTAGONIZZA, IDDIŻUBBIDIXXA/
- English loan words. e.g. /IBBUKJA, IWWELDJA, ERTJA, IFFITTJA/

{SA} clasifies loan verbs as follows:

- Type 1:
    - Verbs like /KANTA/ - modelled on /qara/ (based on imperative: /kanta/kantaw/, /aqra/aqraw/)
    - Doubled initial consonant, e.g. /IKKONVINĊA, IMMONITERJA, ITTAJPJA/
- Type 2:
    - Verbs like /FALLA/ - modelled on /beka/ (based on imperative: /falli/fallu/, /ibki, ibku/)
    - Italian ending /-isco/, e.g. /ISSUĠĠERIXXA/
- Type 3:
    - Fully integrated into Semitic pattern. Conjugated as triliteral 2nd form verb/quadriliteral verb. e.g. /SERREP/

*Questions*

- Is /WERŻAQ/ weak or strong? {T2M app} says strong, {GM pg48} says weak.


** Pronominal suffixes

A verb can have the following pronominal suffix combinations:

- None, e.g. /FTAĦT/
- Direct Object, e.g. /FTAĦTU/
- Indirect Object, e.g. /FTAĦTLU/
- Direct Object + Indirect Object, .e.g /FTAĦTHULU/  
  In this case the D.O. is necessarily 3rd person (Masc/Fem/Plural).
  
** Variations

For liquid-medial verbs some variations seem to exist, when adding pronominal suffixes.
The following are standard:

- noħorġilkom
- noħorġilha
- noħorġilhom
- jisirqilhom

However this alternate spelling seems to be relatively accepted (likely for some verbs more than others):

- noħroġilkom
- noħroġilha
- noħroġilhom
- jisraqilhom

However in the RG we are currently considering only the first case. See [this discussion](https://www.facebook.com/groups/246657308743181/permalink/351277908281120/).
The code for having this as a variant is there, but commented out.

** Polarity

Verb inflects for polarity:

- Positive, e.g. /FETAĦ/
- Negative, e.g. /[MA] FETAĦX/  
  The negative form typically follows the clitic /ma/, although there exist constructions where this is not the case, e.g. /mur ara jekk fetaħx/

** Tense

*** Basic definitions

Mood:

- Indicative
- Imperative, e.g. /ISRAQ/  
  "The imperative is formed from the imperfect form of the verb" {MDG pg238}

Derived moods:

- Conditional, e.g. /JEKK TIĠI/
- Subjunctive, e.g. /BIEX INKELLEM/

Tense-aspect:

- Perfective, e.g. /SERAQ/
- Imperfective, e.g. /JISRAQ/

*** Maltese tenses

Tenses according to {SA} and {GM}.

| Aux1 | Aux2  | Main verb | Meaning (name)                           |
|------+-------+-----------+------------------------------------------|
| -    | -     | sraqt     | simple past (Perfective)                 |
| kont | -     | sraqt     | past perfect (Pluperfett)                |
| nkun | -     | sraqt     | future perfect                           |
| -    | -     | nisraq    | habitual present (Imperfective)          |
| kont | -     | nisraq    | habitual past (Past Imperfective)        |
| -    | qed   | nisraq    | present progressive (Present Continuous) |
| kont | qed   | nisraq    | past progressive (Past Continuous)       |
| nkun | -/qed | nisraq    | future progressive (Future Imperfective) |
| -    | sa    | nisraq    | prospective                              |
| kont | sa    | nisraq    | past prospective                         |
| nkun | sa    | nisraq    | future prospective                       |

**** Notes

- /Future/ can also be expressed by means of: Imperfective + temporal adverb, e.g. /GĦADA MMUR NIXTRI/
- Conditional clauses
    - Counterfactual conditional with past reference: Perfective + Past Imperfective, e.g.:  
    /Kieku rbaħt l-lotterija kont nixtri dar./
    - Counterfactual with non-past time reference: Jekk/Kieku + Imperfective, e.g.:  
    /Jekk nirbaħ l-lotterija nixtri dar./
    - Imperfective with future meaning:  
    /Kieku nirbaħ l-lotterija nixtri dar./
- Future habituality is expressed using bare imperfective/prospective with adequate future adverbial {TAS pg335}
- A few verbs in Maltese have no perfective form, and thus use /kien/ + Imperfective for simple/habitual past:
    - /kont naf/
    - /kont nixbaħ/
    - /kien jisimni/
- Progressive can be:
    - Synthetic, e.g. /nieżel/ (Only possible when verb has an active participial form.) {TAS pg328}
    - Analytic, e.g. /qed jinżel/
- Some more complex (and lesser used) tense-aspect constructions:
    - /Pawlu kien dejjem ikun jilgħab il-futboll/
    - /Pawlu kien dejjem ikun qed jilgħab il-futboll/
    - /Pawlu kien dejjem ikun sa jilgħab il-futboll/
    - /Pawlu kien dejjem ikun lagħab il-futboll/
- Still/yet:
    - Pseudo-verb /għad/ + Imperfective:
        - /Pawlu għadu jiekol/
        - /Pawlu għadu qed jiekol/
        - /Pawlu għadu sa jiekol/
    - /għad/ + /kemm/ + Perfective: /Pawlu għadu kemm qam/
- Insistence/repetition:
    - /Pawlu joqgħod idejjaqni/
    - /Pawlu jibqa’ jaħdem tard/
    - /Pawlu jkompli jispara fuq kull għasfur/
- {GM} also notes two additional constuctions:
    - Perfective present continuous, e.g. /ILNI NAĦDEM SIEGĦA/
    - Pluperfett kontinwu, e.g. /JIEN KONT QGĦADT NAĦDEM/

*** The RGL common tense-polarity system

RGL tenses and how they are expressed in Maltese (refer to table above):

| Anteriority  | Temporal Order | Polarity | Description            | Example                           |
|--------------+----------------+----------+------------------------+-----------------------------------|
| Simultaneous | Present        | Positive | Imperfective           | /jien norqod/                     |
| Simultaneous | Present        | Negative |                        | /jien ma norqodx/                 |
| Simultaneous | Past           | Positive | Perfective             | /jien irqadt/                     |
| Simultaneous | Past           | Negative |                        | /jien ma rqadtx/                  |
| Simultaneous | Future         | Positive | Prospective            | /jien se norqod/                  |
| Simultaneous | Future         | Negative |                        | /jien minix se norqod/            |
| Simultaneous | Conditional    | Positive | Past Imperfective      | /jien kont norqod [kieku]/        |
| Simultaneous | Conditional    | Negative |                        | /jien ma kontx norqod [kieku]/    |
| Anterior     | Present        | Positive | /Same as Sim Past Pos/ |                                   |
| Anterior     | Present        | Negative | /Same as Sim Past Neg/ |                                   |
| Anterior     | Past           | Positive | Past Perfect           | /jien kont irqadt/                |
| Anterior     | Past           | Negative |                        | /jien ma kontx irqadt/            |
| Anterior     | Future         | Positive | Future Perfect         | /jien inkun irqadt/               |
| Anterior     | Future         | Negative |                        | /jien ma nkunx irqadt/ (?)        |
| Anterior     | Conditional    | Positive | Past prospective       | /jien kont se norqod [kieku]/     |
| Anterior     | Conditional    | Negative |                        | /jien ma kontx se norqod [kieku]/ |

** Derived forms

All information from {MDG pg247}.

*** Triliteral roots

| Form | Process                                    | Example    | Description                                                          |
|------+--------------------------------------------+------------+----------------------------------------------------------------------|
| I    | -                                          | /kiteb/    | Base form                                                            |
| II   | Reduplication/gemination of second radical | /daħħal/   | In general, intransitive Form I verbs are made transitive/causative. |
| III  | Long first vowel                           | /bierek/   | Similar to Form II, when reduplication of C2 is not possible.        |
| IV   | -                                          | /wera/     | Empty class.                                                         |
| V    | Prefix /t-/ to Form II                     | /farrak/   | Intransitive. Passive or reflexive.                                  |
| VI   | Prefix of /t-/ to Form III                 | /tbierek/  | Same as Form V.                                                      |
| VII  | Prefix of /n-/ to Form I                   | /nkiteb/   | In general, transitive Form I verbs are made intransitive.           |
| VIII | Infix /-t-/ after C1 of Form 1             | /ftiehem/  | Intransitive (like V, VI, VII).                                      |
| 〃   | Prefix /nt-/ to Form 1                     | /ntlaħaq/  | 〃                                                                   |
| 〃   | Infix /n-t-/ to Form 1                     | /nxteħet/  | 〃                                                                   |
| IX   | Structure `1 2v: 3`                        | /ċkien/    | Change of state.                                                     |
| X    | Prefix /st-/                               | /stagħġeb/ | -                                                                    |

*** Quadriliteral roots

| Form | Process     | Example   | Description                         |
|------+-------------+-----------+-------------------------------------|
| I    | -           | /ħarbat/  | Base form                           |
| II   | Prefix /t-/ | /tħarbat/ | Intransitive. Passive or reflexive. |
| -    | Prefix /m-/ | /mfarfar/ | Past participle.                    |
| -    | -           | /tfarfir/ | Verbal noun.                        |

    
